【裁判字號】    89,重上更(一),35
【裁判日期】    900410
【裁判案由】    侵權行為損害賠償
【裁判全文】
臺灣高等法院臺南分院民事判決  八十九年度重上更(一)字第三五號
      上  訴  人  甲○○
                  乙○○
      右二人共同
      訴訟代理人  蕭麗琍律師
                  郭玉山律師
      上  訴  人  榮國企業股份有限公司
                              .
      法定代理人  丙○○      .
      訴訟代理人  鄭慶海律師
                  邱玲子律師
右當事人間請求侵權行為損害賠償事件，兩造對於臺灣臺南地方法院中華民國八十七
年五月十一日八十六年重訴字第三○一號第一審判決分別提起上訴，判決後，經最高
法院發回更審，本院判決如左：
      主      文
原判決關於駁回上訴人榮國企業股份有限公司後開第二項之訴部分，及除確定部分外
之訴訟費用裁判均廢棄。
右廢棄部分，上訴人甲○○、乙○○應再共同給付上訴人榮國企業股份有限公司新台
幣伍拾陸萬陸仟貳佰玖拾貳元，及自民國八十六年九月十二日起至清償日止，按週年
利率百分之五計算之利息。
上訴人榮國企業股份有限公司其餘上訴駁回。
上訴人甲○○、乙○○之上訴駁回。
第一、二審（除確定部分外）及發回前第三審訴訟費用由被上訴人負擔四分之一，餘
由上訴人負擔。
      事      實
甲、上訴人甲○○、乙○○方面：
    一、聲明：求為判決：（一）原判決不利於上訴人之部分廢棄。（二）右廢棄部
        分，被上訴人榮國企業股份有限公司（下稱榮國公司）在第一審之訴及其假
        執行之聲請均駁回。（三）駁回對造榮國公司之上訴。
    二、陳述：除與第一審判決及本院前審判決記載相同者，予以引用外，補稱：
    （一）本件原審判決甲○○、乙○○應按系爭土地之申報地價百分之五支付損害
          金予榮國公司，惟查：
        (一)最高法院發回意旨認：「按損害賠償之範圍，應以被害人實際所受損害為
          衡量之標準。且以有損害之發生及有責任原因之事實，並二者之間有相當
          因果關係為其成立要件。卷查陳昆德對被上訴人訴求確認通行權存在訴訟
          事件獲得原法院勝訴判決係以陳昆德所有一七一號土地，係袋地，對外聯
          絡公路以通行系爭土地最適宜且能發揮最大經濟利益，故陳昆德對系爭土
          地有袋地通行權為理由，此有原法院八十五年度重上字第六九號民事判決
          附卷可稽。又被上訴人與陳昆德間另案請求拆除鋼板訴訟事件，關於拆除
          鋼板部分，陳昆德固獲勝訴判決，惟其以已取得系爭一五○等地號土地八
          筆共有權，主張對系爭土地有通行權部分，則經本院廢棄發回原法院另行
          審理，亦有本院八十四年度台上字第四四七號民事判決附卷可按。上訴人
          亦抗辯民法第七百八十七條，乃係通行地所有人對袋地所有人請求支付償
          金之規定，被上訴人一方面援引上開規定，一方面又謂其受有不能依上引
          民法第七百八十七條規定向陳昆德請求前列償金之損害，而轉向非袋地所
          有人之上訴人請求賠償，即有未合等語（一審卷第九四頁）。原審雖謂王
          仁鄉將一五○號、一七三號土地應有部分各六分之一以贈與為原因，將所
          有權移轉登記與陳昆德，乙○○將一五七號、一六○號（嗣分割為一六○
          號、一六○之一號、一六○之二號）、一六五號、一六八號土地以買賣為
          原因將所有權移轉登記與陳昆德，均已違反合約書第二條之約定，被上訴
          人受有依合約書第三條向陳昆德請求償金之損害，自得依合約書第四條之
          約定向上訴人請求賠償此一部分償金之損害等情。惟上訴人將系爭土地移
          轉所有權與陳昆德，何以被上訴人受有依合約書第三條向陳昆德請求償金
          之損害，其間因果關係如何﹖原審未予推闡明晰，已有未洽。倘陳昆德確
          係本於袋地所有人而訴求取得系爭土地之通行權，則被上訴人儘可依法向
          該訴外人請求支付償金，被上訴人有何損害可言﹖實情如何，有待澄清」
          。
        (二)又「所有人，於法令限制之範圍內，得自由使用、收益、處分其所有物，
          並排除他人之干涉」，民法第七百六十五條定有明文。契約訂有不分割期
          限，不得逾五年，逾五年者，縮短為五年，民法第八百二十三條第二項亦
          有明文。而上開合約書第二條竟未定期限，世世代代永遠剝奪甲○○、王
          水及渠等之繼承人就系爭土地之處分權，顯然違反民法第七百六十五條、
          第八百二十三條第二項之規定，並有礙社區之進步與發展，應屬無效。且
          本件安和段一七三、一六八、一六五、一六○號土地早經都市計劃分區使
          用編定為道路用地，同段一五○、一五七號土地亦編定為公園用地，此有
          台南市政府工務局南工都一字第六六五號函附原審卷可稽，其編定之時間
          為七十六年七月間，且系爭土地多年以來即供公眾通行使用，上訴人至八
          十年七月一日方與訴外人陳昆德簽訂路權協議書，同意陳昆德通行系爭土
          地，並無不合。按上開合約書乃訂立於六十二年十一月間，惟其後客觀情
          事已有變更，而合約書之第三條、第四條仍斤斤計較，限制第三人直接或
          間接利用系爭土地，顯與客觀環境扞格不入，並違公共利益，應屬無效。
          原審竟依據無效之契約，判定上訴人應負賠償責任，亦有違誤。
    （二）第三人通行系爭土地，可依民法第七百八十七條但書或第七百八十八條規
          定請求償金，榮國公司不為請求，而且並無人阻礙其請求，為此轉向王仁
          鄉等請求，殊非有理。而關於民法第七百八十七條但書所載之「償金」，
          其計算與支付方法，我國民法雖無明文規定，德國民法明文規定依地租標
          準，按年預付之，並參諸最高法院八十五年台上字第六十七號判決所：「
          土地所有人通行鄰地而依民法第七百八十七條第一項規定所應支付償金之
          數額，應斟酌因通行所受利益及鄰地因之所受損害之程度，並雙方之經濟
          狀況作為衡量之標準」，陳昆德所應付償金之數額應限於因通行所受之利
          益及鄰地因之所受損害之程度。按系爭道路安和段一七三、一六八、一六
          五、一六０地號土地早經都市計劃分區○○○○○道路用地，同段一五０
          、一五七號亦編定為公園用地，且多年以來即供公眾通行使用，榮國公司
          不但自己通行使用，並提供予訴外人永昇工業社、蔡杏元、周榮宗、楊忠
          村、黃金祥等多家工廠及工業社通行，並不因陳昆德之通行而受有任何限
          制或不方便，實際上並未受有任何損害，原審依據系爭土地之基地租金利
          益，以申報地價年息百分之五計算陳昆德應付之償金，實乃為榮國公司所
          受損害之極限。且榮國公司與訴外人吳文欽、吳文卿、吳朝陽、吳朝進、
          吳分、吳有宗等人間之通行權事件，最高法院及本院均以基地租金為標準
          ，計算通行人應支付之償金（參見原審所附最高法院八十六年度台上字第
          三二三二號及本院八十三年度上字第三九九號判決）。榮國公司不因陳昆
          德之通行系爭土地而喪失系爭土地之共有權，甲○○等人亦非自榮國公司
          取得系爭土地六分之一之共有權，榮國公司竟以系爭土地之市○○○設道
          路造價之六分之一計算償金之損害，顯然毫無依據。
    三、證據：援用第一審及本院前審所提證據。
乙、上訴人榮國企業股份有限公司方面：
    一、聲明：求為判決：（一）原判決除確定部分外廢棄。（二）右廢棄部分，被
        上訴人甲○○、乙○○應再連帶給付上訴人新台幣二百三十一萬四千八百六
        十二元及自民國八十六年九月十二日起至清償日止，按週年利率百分之五計
        算之利息。（三）願供擔保，請准宣告假執行。（四）駁回對造甲○○、乙
        ○○之上訴。
    二、陳述：除與第一審判決及本院前審判決記載相同者，予以引用外，補稱：
    （一）按「所有權之讓與人與受讓人，於不違反公益程度，所訂禁止受讓人處分
          所有權之特約，固應認為有效，但僅於當事人間發生債之關係，不能發生
          物權之效力」，又「土地所有人與鄰地所有人，於不違反公益之程度，所
          訂禁止鄰地所有人建築房屋之契約，固非無效，但僅於契約當事人間發生
          債之關係，不能發生物權之效力」（最高法院三十年上字第一二一號、三
          十三年上字第四０四一號判例參照）。查甲○○及乙○○之被繼承人王水
          於六十二年十一月十日與榮國公司及訴外人葉美玉、葉南金等簽訂「私有
          道路土地合約書」，約定共同提供系爭土地開拓為私有道路通行，迄八十
          二年九月五日，榮國公司取得葉美玉之應有部分，而與甲○○、王水三人
          共有，乃將系爭土地開拓為私有道路，專供甲○○、王水及榮國公司各自
          之私有土地對外聯絡至公路之共同通行用地；是以，上開「私有道路土地
          合約書」既係各人基於「契約自由原則」，各依自己意願參與訂立及自由
          決定契約之內容，則上開當事人之特約，自不受民法第七百六十五條規定
          之拘束。況上開「合約書」係針對兩造共有之土地開拓為私有道路用地使
          用．．．等內容加以規範，其目的無非為保障兩造所開設之私有道路能永
          久繼續其效用，免受一方當事人之違約而影響訂立上開合約書之宗旨，並
          非約定就社區○○○道路或公有道路禁止鄰地通行，自無違反公共利益之
          情事，參照首開判例意旨，應認上開「合約書」為有效，迨無疑義。
    （二）又甲○○、乙○○等違約將部分私有道路之共有權移轉登記予案外人陳昆
          德後，陳昆德即本於民法第七百八十七條第一項、第八百十八條規定，以
          榮國公司為被告向台南地院提起確認通行權之訴，案經該院判決理由舉首
          開判例為據，認上開「合約書」之效力，亦僅於契約當事人間發生債之關
          係，不能發生物權之效力，故陳昆德既非契約當事人，自不受其拘束，而
          仍得本於民法第八百十八條之規定訴請確認對訟爭道路用地有通行權存在
          ，及陳昆德亦有袋地通行權．．．云云（詳見台南地八十四年訴字第一六
          二三號判決理由第三、四頁），嗣本院八十五年重上字第六十九號判決雖
          再進一步闡述陳昆德有袋地通行權之理由，然其仍維持原審之判決理由，
          認依司法院大法官會議釋字第三四九號解釋，上開「合約書」僅於契約當
          事人間發生債之關係．．．云云（詳見上開判決理由第四項）；準此，顯
          見上開「合約書」第二、三項約定雖對契約當事人以外之第三人不能發生
          物權之效力，惟參照首開判例意旨及前開判決理由，上開「合約書」對契
          約當事人仍發生債之關係，從而陳昆德對榮國公司訴請確認通行權存在之
          訴訟事件既經確定判決認定陳昆德基於系爭土地之共有權及袋地通行權均
          得使用系爭道路用地，則榮國公司自無法依民法第七百八十七條規定向陳
          昆德請求損害賠償，而僅得依「合約書」第四條約定，請求違約之甲○○
          、乙○○賠償榮國公司之損害。最高法院判決發回意旨誤以為陳昆德僅本
          於袋地所有人之地位取得系爭道路之通行權，故榮國公司儘可依法向陳昆
          德請求支付償金．．．云云，實有誤解。
    （三）按「土地所有人通行鄰地而依民法第七百八十七條第一項規定所應支付償
          金之數額，應斟酌因通行所受利益及鄰地因之所受損害之程度，並雙方之
          經濟狀況作為衡量之標準」，最高法院著有八十五年台上字第六十七號判
          決可考，另本院八十二年法律座談會及司法院研究意見均指出應以實際損
          害計算通行使用土地之償金，非以相當於租金計算，故本件榮國公司實際
          損害金額及陳昆德因通行所受利益之程度、雙方經濟狀況應為考量之點：
        (一)據中國不動產鑑定中心就訟爭道路用地即安和段一五０、一五七、一六０
          、一六０之一、一六０之二、一六五、一六八、一七三等八筆土地，榮國
          公司應有部分三分之一市價為一０、五五五、九七六元。茲案外人陳昆德
          因甲○○、乙○○之違約行為分別取得其中一五０、一七三號土地各六分
          之一共有權，取得其中一五七、一六０、一六０之一、一六０之二、一六
          五、一六八號各九分之一共有權，然卻使用全部之私設道路。申言之，陳
          昆德顯有超越其應有部分而使用榮國公司所擁有三分之一共有權之利益，
          相對使榮國公司之共有權受有按市價計算償金之損害，爰以六分之一計算
          為五百二十七萬七千九百八十六元。又中國不動產鑑定中心就鋪設訟爭道
          路之造價經鑑定為四百四十九萬五千四百五十元，同以六分之一計算陳昆
          德應支付之償金為七十四萬九千二百四十二元。茲因榮國公司就本院前審
          判決僅以榮國公司土地應有部分三分之一為償金之計算標準，曾不服而聲
          明上訴，惟因疏忽錯失繳納上訴裁判費之期間而遭裁定駁回上訴，故榮國
          公司爰以本院前審判決所認定之金額為本件上訴聲明之金額。
        (二)從而，原判決駁回榮國公司前開損害賠償（除確定部分外），尚有不當，
          其理由如左：
        1.甲○○等向陳昆德取得通行道路補償費為一百五十二萬元，有其所不爭之
          路權通行協議書可證，故甲○○等既因此而取得個人利益，竟不顧榮國公
          司之利益，由此足見渠等再三強調榮國公司違反公共利益．．．云云，實
          為藉詞，原判決卻判令甲○○等僅應給付榮國公司十九萬三千七百零八元
          ，於情不合，且與私有道路合約書第三條規定平均分配利益之約定有背。
        2.榮國公司就訟爭道路雖仍擁有三分之一所有權，市價高達一千餘萬元，然
          既為陳昆德超越其應有部分而使用，卻因甲○○等人未履行依私有道路土
          地合約書第三條之約定，徵求榮國公司參與如何協議取得補貼費用之機會
          ，致榮國公司喪失請求陳昆德應補償六分之一共有權之實際損失，原判決
          未執此為斟酌榮國公司所受損害之依據，尚嫌不合。
        3.又訟爭道路係由榮國公司單獨出資鋪設柏油路及路燈及水溝等情，業經載
          有於私有道路土地合約書第二條，茲因甲○○等人違背同合約書第三條之
          約定，致榮國公司喪失向陳昆德請求分擔六分之一造價補償金之請求權，
          自與甲○○等人不履行契約間具有相互因果關係。
    （四）本件榮國公司依據前揭合約書第四條之約定，所得向甲○○等請求賠償償
          金之損害，其計算標準及範圍，兩造雖迭有爭執，惟遍查最高法院之見解
          ，從未認為類似本件請求「支付償金」或「損害賠償」之案例，其計算償
          金或賠償之額度一律須以土地之公告地價（或現值）、申報地價或相當於
          土地租金為準，據台灣高等法院高雄分院八十五年度上更字第二八號判決
          認為「又按民法第七百八十七條、第七百八十八條規定；對於通行地因此
          所受之損害應支付償金，參酌同法第二百十六條第一項規定損害賠償包括
          所受損害與所失利益之旨意，應以被上訴人實際所生之損害為償金之計收
          標準，上訴人抗辯：應以租金之方式計算補償金云云，委無足採。」，另
          台灣高等法院八十八年度上易字第二十九號判決亦持相同見解，再者，參
          諸最高法院四十九年台上字第一二三０號判例曾謂：「土地法第九十七條
          及平均地權條例第四十二條、第四十三條，關於房屋及基地計收租金之規
          定，雖未嘗不可據為計算賠償之標準，但於損害賠償事件並非當然一體適
          用，申言之，上述房屋及基地計收租金之規定，對於無權占用他人房地，
          而應付損害賠償之情形，固有適用餘地，然而類似本件私有土地供他人永
          久使用，形容喪失所有權之情形，尚難一體適用！準此，足見原審逕以土
          地申報地價為計算賠償額基準，顯屬違誤。榮國公司主張以卷附中國不動
          產鑑定中心就系爭八筆道路用地應有部分三分之一之市價鑑定結果，請求
          對造再連帶給付二百三十一萬四千八百六十二元九角及遲延利息，並無不
          符。
    （五）針對最高法院發回更審指摘事項，上訴人榮國公司再補充說明如下：
        (一)按損害賠償之債，以有損害之發生及有責任原因之事實，並二者之間有相
          當因果關係為其成立要件，最高法院三十年上字第十八號判例固有明文，
          惟所謂「相當因果關係」，係指無此行為，雖必不生此損害；有此行為，
          通常即足生此種損害者，是有因果關係，無此行為，必不生此種損害；有
          此行為，通常亦不生此種損害者，即無因果關係，此有最高法院二十三年
          上字第一０七號、三十三年上字第七六九號、四十八年台上字第四八一號
          判例及法務部八十年度法律字第四二二九號函釋可供參照。易言之，判斷
          本件損害之發生與有責任原因之事實間是否具備「相當因果關係」，厥應
          審究者是：
        1.若甲○○未將一五０號、一七三號土地應有部分各六分之一以贈與為原因
          ，將所有權移轉登記與陳昆德，則必不生此種損害？是否因為甲○○違反
          合約書第二條約定，擅自將上述土地持分贈與所有權於陳昆德，使陳昆德
          成為土地共有人，致榮國公司依合約書第三條本得向陳昆德請求之償金權
          益，因此而喪失？
        2.若乙○○未將一五七號、一六０號（嗣分割為一六０號、一六０之一號、
          一六０之二號）、一六五號、一六八號土地以買賣為原因，將所有權移轉
          登記與陳昆德，則必不生此種損害？是否因為乙○○違反合約書第二條約
          定，擅自將上述土地出賣所有權於陳昆德，使陳昆德成為土地共有人，致
          榮國公司依合約書第三條本得向陳昆德請求之償金權益，因此而喪失？
        (二)查卷附合約書第三條載明：「本件私有道路用地，如鄰地必要經由甲、乙
          方土地利用本私有道路，其直接或間接使用該道路時，均應事前徵得甲、
          乙、丙方和榮國企業股份有限公司及葉南金共同書面表示同意後，始可利
          用通行。『如有補貼費用』（註：應指相當於通行權應付之償金）其費用
          由甲、乙、丙三人平均分配受益，各不得異議。」第四條亦明定：「本件
          私有道路，如甲、乙、丙三方之任何一方擅自允許他人直接或間接利用該
          道路時，視為違約．．．該違約人自身即喪失通行權（任何一方可以圍柵
          其通路口阻止其通行，不得異議），並應負全部損害賠償於其他二方。」
          ，申言之，若有人擅自處分私有道路土地，直接或間接使第三人使用該私
          有道路，不僅侵犯合約書其他當事人之專屬同意權，而構成違約，若因此
          造成合約當事人依法或依約無法對該第三人請求道路通行之補貼費用或行
          使通行權應付之償金及其他損害賠償時，均應對合約書其他當事人中有損
          害者，負損害賠償責任。
        (三)按「各共有人，按其應有部分，對於共有物之全部，有使用收益之權。」
          民法第八百十八條定有明文。換言之，共有人基於共有關係對於共有物之
          使用收益，依法可不必支付任何償金或費用。如前所述，由於甲○○、王
          清林違反前揭合約書，擅自將系爭道路用地土地轉讓所有權於陳昆德，使
          陳昆德成為該等土地之共有人，基於共有人使用收益共有物之權限，陳昆
          德根本無須支付任何償金、對價予包括榮國在內之其他土地共有人，顯然
          ，係由於甲○○、乙○○擅自處分土地之違約行為，始造成榮國公司相當
          於道路通行使用償金及當初建築該道路所花費之損害。則甲○○、乙○○
          之行為，顯然與上訴人榮國公司之損害發生間具有相當因果關係甚明！
    三、證據：除援用第一審及本院前審所提證據外，補提損害數額計算表、地籍圖
        謄本、最高法院相關案件判決書影本等為證。
      理      由
一、本件上訴人榮國企業股份有限公司（下稱榮國公司）起訴主張：上訴人甲○○及
    上訴人乙○○之被繼承人王水（王水於民國七十九年八月十五日死亡）於六十二
    年十一月十日與伊及訴外人葉美玉、葉南金等成立協議，簽訂「私有道路土地合
    約書」，約定共同提供坐落台南市○○○段一三四三－一六號等（重測後為安和
    段一五○號等）號土地（下稱系爭土地）開拓為私有道路通行。迄八十二年九月
    五日，伊取得葉美玉之應有部分，而與甲○○、王水三人共有（應有部分各三分
    之一），乃將系爭土地開拓為私有道路，專供甲○○○○○段一二四○之三號、
    一二四四之三○號及王水所有同段一二三九號、一二三九之一號、一二三九之六
    號、一二三九之八號四筆土地暨伊及葉南金、葉美玉等所有一二四之一三號等土
    地對外聯絡至公路（安和路三段一九○巷口）之通行用地。依約定，兩造均不得
    就系爭土地請求分割，或提供他人為設定抵押保證及其他處分等行為。如鄰地需
    利用系爭土地，應事前徵得兩造之書面同意，方可通行。詎至八十年間，訴外人
    陳昆德向訴外人謝魯購買一七一號（重測後地號）土地，擬開發為建築用地，需
    要利用上開私有道路，為期本於共有人之地位對該私有道路行使通行權，乃以新
    台幣（下同）一百五十二萬元為代價，與甲○○、乙○○（王水繼承人代表）於
    八十年七月一日簽訂路權通行協議書，取得通行上開私有道路之使用權。繼由甲
    ○○以贈與為原因，於八十一年一月二十日，將上開安和段一五○號、一七三號
    二筆道路用地應有部分各六分之一，移轉所有權登記予陳昆德，乙○○則於同年
    八月十三日將上開安和段一五七號、一六○號（現又分割為一六○、一六○之一
    、一六○之二號）、一六五號、一六八號道路用地，以買賣為原因移轉所有權登
    記予陳昆德。陳昆德於取得上開私有道路之共有權後，即本於民法第八百十八條
    各共有人按其應有部分對於共有物之全部有使用收益之權規定，於八十四年十二
    月十一日將伊列為被告提起確認通行權之訴，案經台灣台南地方法院（下稱台南
    地院）八十四年度訴字第一六二三號及本院八十五年度重上字第六九號民事判決
    ，准陳昆德通行訟爭私有道路。甲○○及乙○○繼受其父王水，各為上述「私有
    道路土地合約書」之契約當事人，卻違反合約書第二條及第三條所約定未經全體
    契約當事人同意不得擅自處分私有道路土地所有權及任意同意鄰地使用私有道路
    之限制，使陳昆德所有安和段一七一號土地，於獲取上述確認通行權存在之訴勝
    訴判決後，未待判決確定前，即得以雇用大貨車通行私有道路，整地開發，致伊
    受有不能依民法第七百八十七條規定向陳昆德請求償金合計五百二十七萬七千九
    百八十六元之損失。另訟爭私有道路依合約書第二條約定，係由伊出資開闢並鋪
    設柏油路及路燈，總工程費用為四百四十九萬五千四百五十元，伊亦同受有六分
    之一計算償金為七十四萬九千二百四十二元之損害等情，爰本於債務不履行及繼
    承之法律關係，求為命上訴人給付伊二百五十萬八千五百七十元九角並加付法定
    遲延利息之判決（原審命甲○○、乙○○給付十九萬三千七百零八元本息，發回
    前之本院前審因榮國公司提起上訴，再命甲○○、乙○○給付二百三十一萬四千
    八百六十二元九角本息，榮國公司超過上開部分之請求則經本院前審為其敗訴判
    決確定）。
二、上訴人甲○○、乙○○則以：榮國公司所提出之「私有道路土地合約書」第二條
    未定有期限，無異世世代代永遠剝奪伊及伊之繼承人就系爭土地之處分權，顯然
    違反民法第七百六十五條之規定，並有礙社區之進步與發展，應屬無效。且安和
    段一七三、一六八、一六五、一六○號土地早經都市計劃分區○○○○○道路用
    地，同段一五○、一五七號土地亦編定為公園用地，且多年以來即供公眾通行使
    用，上開合約書第三條竟約定：「本件私有道路用地，如鄰地必要經由甲、乙方
    土地利用本私有道路，其直接或間接使用該道路時，均應事前徵得甲、乙、丙方
    和榮國公司及葉南金共同書面表示同意後，始可利用通行」；第四條約定：「本
    件私有道路，如甲、乙、丙三方之任何一方擅自允許他人直接或間接利用該道路
    時，視為違約（但在本契約有註明其地號面積者不在此限，並可轉讓與第三人，
    其受讓人亦得通行權），該違約人自身即喪失通行權（任何一方可以圍柵其通路
    口阻止其通行，不得異議），並應負全部損害賠償於其他兩方」，禁止第三人通
    行上開土地，顯然違反公共利益，亦屬無效。復按民法第七百八十七條，乃係通
    行地所有人對袋地所有人請求支付償金之規定，榮國公司援引上開規定，不向陳
    昆德請求，反向非袋地所有人之伊請求賠償，於法即有未合。且系爭道路供人通
    行使用，並未影響榮國公司之所有權或將來政府徵收時所得請求補償金之權利，
    榮國公司請求伊按土地鑑定價格計算賠償額，顯屬無稽。另否認榮國公司所稱之
    土木建造費及路燈裝設費等，且系爭道路之鋪設，榮國公司除自行使用外，尚出
    租予訴外人永昇工業社、蔡杏元、周榮宗、楊忠村、黃金祥等多家工廠及工業社
    ，大小貨車日夜出入，通行使用最為頻繁，本身受惠最多，其以自稱之「土地建
    造費」、「路燈裝設費」之六分之一，要求伊支付償金，並無根據。再榮國公司
    與陳昆德間之訴訟，乃由於榮國公司於八十年十二月間擅在系爭一七三號土地與
    陳昆德私有之一七一號土地間設置鋼板牆，致陳昆德無法對外通行，而提起請求
    拆除鋼板牆之訴，經多年纏訟，陳昆德方於八十四年間獲勝訴確定判決，在該判
    決確定之後，榮國公司猶否認陳昆德之通行權並揚言「當另設置障礙物」，阻止
    陳昆德通行，陳昆德迫不得已，只得再請求確認其就系爭道路之通行權，榮國公
    司係因其自己不當之行為，導致與陳昆德間之一連串訴訟，實乃咎由自取，不得
    再要求他人賠償其訴訟費用等語，資為抗辯。
三、查榮國公司主張甲○○及乙○○之被繼承人王水於六十二年十一月十日與伊及訴
    外人葉美玉、葉南金等簽訂「私有道路土地合約書」，約定共同提供系爭土地開
    拓為私有道路通行，迄八十二年九月五日，榮國公司取得葉美玉之應有部分，而
    與甲○○、王水三人共有（應有部分各三分之一），乃將系爭土地開拓為私有道
    路，專供甲○○○○○段一二四０之三地號、一二四四之三０地號及王水所有同
    段一二三九地號、一二三九之一地號、一二三九之六地號、一二三九之八地號暨
    榮國公司及葉南金、葉美玉等所有一二四之十三地號等土地對外聯絡至公路之通
    行用地等情，業據其提出土地登記簿謄本十六件、私有道路土地合約書等為證，
    復為甲○○、乙○○所不爭執，堪信為真實。又查榮國公司主張訴外人陳昆德於
    八十年七月一日以一百五十二萬元為代價，與甲○○、乙○○（王水繼承人代表
    ）簽訂路權通行協議書，取得通行上開私有道路之使用權，繼由甲○○以贈與為
    原因，於八十一年一月二十日，將系爭土地中之安和段一五０地號、一七三地號
    二筆道路用地應有部分各六分之一，移轉所有權登記予陳昆德，另乙○○則於同
    年八月十三日將系爭土地中之安和段一五七號、一六０號（現又分割為一六０、
    一六０之一、一六０之二）、一六五號、一六八號道路用地，以買賣為原因移轉
    所有權登記予陳昆德，陳昆德於取得上開私有道路之共有權後，即本於所有人之
    權能，對伊提起確認通行權之訴，案經台南地院八十四年度訴字第一六二三號及
    本院八十五年重上字第六九號民事判決榮國公司敗訴，准許陳昆德通行系爭私有
    道路確定等情，亦據榮國公司提出路權通行協議書、土地登記簿謄本、台南地院
    八十四年度訴字第一六二三號及本院八十五年度重上字第六九號民事判決等影本
    各件為證，復為甲○○、乙○○所不爭執，亦堪信為真實。
四、按依前揭榮國公司、甲○○及乙○○之被繼承人王水於六十二年十一月十日所簽
    訂之「私有道路土地合約書」第二條「．．．甲方（即甲○○）、乙方（即王水
    ）均不得再就本合約之道路土地請求分割，或提供任何人為設定抵押保證，暨其
    他處分等行為．．．」、第三條「本件私有道路用地，如鄰地必要經由甲、乙方
    土地利用本私有道路，其直接或間接使用該道路時，均應事前徵得甲、乙、丙（
    即葉美玉）方和榮國企業股份有限公司及葉南金共同書面表示同意後，始可利用
    通行。如有補貼費用，其費用由甲、乙、丙方三人平均分配受益，各不得異議」
    及第四條「本件私有道路，如甲、乙、丙三方之任何一方，擅自允許他人直接或
    間接利用該道路時，視為違約，該違約人自身即喪失通行權，並應負全部損害賠
    償於其他兩方」之規定，甲○○基於契約當事人之地位、乙○○基於其為立約人
    王水之繼承人本於繼承之法律關係，本有遵守之義務，竟未經榮國公司之書面同
    意，擅自於八十年七月一日以一百五十二萬元之代價，與第三人陳昆德簽訂路權
    通行協議書，允許陳昆德利用上開私有道路，並分別以贈與及買賣為原因，處分
    前開合約之道路土地，移轉若干應有部分予陳昆德，使之成為共有人，而得通行
    上開私有道路，對於契約當事人之榮國公司而言，甲○○、乙○○業已違反上開
    合約書之規定，榮國公司依據上開合約第四條之規定，請求甲○○、乙○○賠償
    其因此而受之損害，自屬有據。雖甲○○、乙○○以上開合約書第二條限制彼等
    處分系爭土地之規定，因未定期限，違反民法第七百六十五條、第八百二十三條
    第二項之規定，上開合約書第三條、第四條限制第三人直接或間接利用系爭土地
    之規定，與系爭土地早經編定為道路及公園用地之客觀環境扞格不入，違反公共
    利益，應屬無效等情，抗辯榮國公司不得依據無效之契約為本件請求，惟按立約
    人間所訂禁止所有人處分應有部分之特約，倘不悖於公益，應認為有效（最高法
    院三十年上字第一二一號判例意旨參照），系爭土地既係各立約人提供專供立約
    人通行之用，乃約定各立約人不得請求分割或設定負擔，據以確保道路之永久通
    行，其禁止各立約人處分應有部分，目的亦在確保立約人等之通行權，避免非立
    約者取得所有權有妨害通行行為之虞，並無悖於公益，又該合約並未完全禁止鄰
    地之通行，鄰地所有人仍可以支付償金之方式，經各立約人書面之同意後通行（
    合約第三條），符合民法第七百八十七條第一項之規定，系爭土地縱經編定為道
    路用地、公園用地，既屬私人土地，尚未經政府徵收而成為公眾通行使用，所有
    權人仍得限制他人使用，立約人如因擅自允許他人通行，違反約定，應負損害賠
    償，乃契約自由原則之所許，亦無違反公益之可言，至合約第四條約定違約之處
    罰，除應負損害賠償之外，並喪失通行權一節，將使違約者所有之袋地，無從進
    出，影響土地之利用，固有違公益，而應認為無效，然此一喪失通行權之約定，
    與本案所請求之損害賠償者並無關聯，甲○○、乙○○抗辯榮國公司據以請求之
    前揭契約為無效云云，尚非可採，是榮國公司依據前揭契約關係請求甲○○、乙
    ○○賠償損害，所應審酌者厥為其主張之損害範圍及其數額而已。
五、榮國公司主張甲○○、乙○○未經伊之書面同意，擅自與陳昆德簽訂路權通行協
    議書，允許陳昆德利用系爭道路土地，並分別以贈與及買賣為原因，移轉應有部
    分六分之一或九分之一之所有權予陳昆德，使之成為共有人，經陳昆德對伊提起
    確認通行權之訴，案經台南地院八十四年度訴字第一六二三號及本院八十五年重
    上字第六九號民事判決確認陳昆德得通行系爭私有道路確定，致伊受有不能依民
    法第七百八十七條規定向陳昆德請求償金之損害等情，如前所述業據榮國公司提
    出台南地院八十四年度訴字第一六二三號及本院八十五年度重上字第六九號民事
    判決書為證，且為甲○○、乙○○所不爭執，雖甲○○、乙○○於本院審理中引
    用最高法院發回意旨，認陳昆德係本於袋地所有人而訴求取得系爭土地之通行權
    ，榮國公司可依法向陳昆德請求支付償金云云，而質疑榮國公司並未受有損害。
    惟甲○○、乙○○違約將部分私有道路之應有部分移轉登記予陳昆德後，陳昆德
    除本於民法第七百八十七條第一項袋地通行權之規定外，並基於民法第八百十八
    條共有人之使用收益權規定，以榮國公司為被告向台南地院提起確認通行權之訴
    ，經該院以陳昆德得本於民法第八百十八條共有人之使用收益權之規定訴請確認
    對系爭道路用地有通行權存在，其所有另筆一七一地號土地亦有袋地通行權為由
    ，判決陳昆德全部勝訴（見原審卷第五十七頁背面即台南地院八十四年訴字第一
    六二三號判決理由三以下），嗣本院八十五年重上字第六十九號判決雖再進一步
    闡述陳昆德有袋地通行權之理由，然其仍維持原審關於陳昆德得本於民法第八百
    十八條共有人之使用收益權之規定訴請確認對系爭道路用地有通行權存在之認定
    ，全案嗣並已確定，是甲○○、乙○○誤以為陳昆德於該案僅本於袋地所有人之
    地位取得系爭道路之通行權，榮國公司可依法向陳昆德請求支付償金云云，實有
    誤解。按「各共有人，按其應有部分，對於共有物之全部，有使用收益之權。」
    民法第八百十八條定有明文，換言之，共有人基於共有關係對於共有物之使用收
    益，依法可不必支付任何償金或費用，由於甲○○、乙○○違反前揭合約書規定
    ，致使陳昆德成為系爭道路土地之共有人，已如前述，則基於共有人使用收益共
    有物之權限，陳昆德根本無須支付任何償金或對價予包括榮國公司在內之其他土
    地共有人，榮國公司主張由於甲○○、乙○○擅自處分土地之違約行為，致伊受
    有不能依民法第七百八十七條規定向陳昆德請求償金之損害，堪信為真。
六、榮國公司主張其就陳昆德通行之系爭道路土地擁有三分之一所有權，市價高達一
    千餘萬元，既為陳昆德超越其應有部分而使用獲利，卻因甲○○等人未履行契約
    約定，致其喪失請求陳昆德應補償其共有權利損失之數額，認應依卷附中國不動
    產鑑定中心就系爭八筆道路用地應有部分三分之一之市價鑑定結果或陳昆德因通
    行所受實際利益程度，計算其不能依民法第七百八十七條規定向陳昆德請求償金
    之損害；甲○○、乙○○則以系爭道路土地早經都市計劃分區○○○○○道路用
    地或公園用地，榮國公司不但自己通行使用，並提供予多家工廠及工業社通行，
    並不因陳昆德之通行而受有任何損害，原審依據系爭土地之租金利益，以申報地
    價年息百分之五計算陳昆德應付之償金，實乃榮國公司所受損害之極限云云，主
    張彼等縱應賠償，亦應以基地租金為計算標準，雙方就民法第七百八十七條規定
    償金之損害計算標準，各執一詞。按民法第七百八十七條所定有通行權人，對於
    通行地所受之損害應支付償金，此償金之支付義務，自取得通行權起，為通行權
    人之當然負擔，亦為被通行土地所有人所可取得之權利，其金額多寡，法律並無
    規定，於當事人無法達成協議之情況下，應以填補通行地所有人所受損害及所失
    利益為限（民法第二百十六條第一項規定）。查系爭土地開闢為道路，乃各立約
    人為自己通行權而開設，且依約無法變更其用途，陳昆德通行與否，並不能改變
    該土地之利用形態，榮國公司仍為系爭土地之所有權人，不但自己可通行使用，
    亦可提供其原同意之多家工廠及工業社通行，並不因陳昆德之通行而喪失權能或
    受有任何限制，其所受之積極損害不大，是其基於其共有權所受損害為由，主張
    應以系爭八筆土地市場鑑定價值一千零五十五萬五千九百七十六元之六分之一即
    一百七十五萬九千三百二十八元九角為準，因與其實際所受損害並不相當，為不
    可採，應以其不能自陳昆德處取得償金之所失利益，為計算其損害數額之依據。
    又甲○○、乙○○如前所述原係以一百五十二萬元之代價，與陳昆德簽訂路權通
    行協議書，允許陳昆德利用上開私有道路，其並非無償提供陳昆德使用系爭土地
    ，是陳昆德通行系爭土地原係基於類似租賃之法律關係，其所應支付之償金標準
    ，原應以相當於基地租金之價額為準，惟甲○○、乙○○嗣後分別以贈與及買賣
    為原因，處分前開合約之道路土地，移轉若干應有部分予陳昆德，使之成為共有
    人，而得永久通行上開私有道路，又非一般定有期限之租賃關係所可比擬，是甲
    ○○、乙○○等人主張應以基地租金為標準計算榮國公司不能自陳昆德處取得償
    金之所失利益，亦非可取（按原審以已到期之租金數額為標準，計算榮國公司所
    受損害，忽略陳昆德永久得通行系爭土地之利用形態，亦為本院所不採，附此敘
    明）。本院審酌甲○○、乙○○前允許嗣後並移轉登記使陳昆德成為共有人而得
    永久通行系爭土地，所取得之利益為陳昆德所給付之一百五十二萬元通行代價，
    該陳昆德所通行之系爭道路土地，榮國公司之應有部分為三分之一，若為榮國公
    司允諾陳昆德通行，依其應有部分為甲○○、乙○○之二分之一計算，當時亦可
    取得等同比例之代價，即一百五十二萬元之半數為七十六萬元，今因甲○○、乙
    ○○違約而無法自陳昆德處取得相當比例之償金，該七十六萬元堪認係其所失利
    益，而得請求甲○○、乙○○賠償。是榮國公司請求其不能依民法第七百八十七
    條規定向陳昆德請求償金之損害部分，於該七十六萬元之範圍內，為有理由，應
    予准許，逾此範圍之請求即屬無據，而應予駁回。
七、末按損害賠償之債，以有損害之發生及有責任原因之事實，並二者之間有相當因
    果關係為其成立要件（最高法院三十年上字第十八號判例參照）。榮國公司另主
    張系爭私有道路係由伊出資開闢並鋪設柏油路及路燈，總工程費用為四百四十九
    萬五千四百五十元，因甲○○、乙○○違約，致伊受有不能向陳昆德請求按六分
    之一計算償金即七十四萬九千二百四十二元之損害，應由甲○○、乙○○賠償一
    節，為甲○○、乙○○所否認，榮國公司雖提出卷附中國不動產鑑定中心之鑑定
    結果為據，惟查依兩造與葉美、葉南金所簽訂之前揭私有道路土地合約書第二條
    前段約定，係應由榮國公司及葉美玉、葉南金出資鋪設柏油路面及路燈、水溝等
    ，並未約定甲○○、乙○○有分擔上開費用之義務，則榮國公司依約既應負擔上
    開費用，而與甲○○、乙○○無涉，自不因甲○○、乙○○嗣後違反其他契約條
    款移轉部分應有部分予陳昆德而有所差異，榮國公司本於契約義務而應支出之前
    揭工程費用，因與甲○○、乙○○於八十一年間之違約行為並無相當因果關係之
    存在，揆諸前揭說明，自不得請求甲○○、乙○○賠償。是榮國公司請求甲○○
    、乙○○賠償鋪設道路費用七十四萬九千二百四十二元之損害，於法即有未合，
    應予駁回。
八、從而，榮國公司基於兩造所訂立之前揭契約，本於債務不履行及繼承（即乙○○
    部分）之法律關係，請求甲○○、乙○○連帶給付伊二百五十萬八千五百七十元
    九角本息，於共同給付七十六萬元及自起訴狀送達之翌日即民國八十六年九月十
    二日起至清償日止，按週年利率百分之五計算之利息部分，為有理由，應予准許
    ，逾此範圍之請求，即無理由，應予駁回，該駁回部分之假執行聲請，亦因失所
    附麗，應併予駁回。原審判命上訴人甲○○、乙○○應共同給付上訴人榮國公司
    一十九萬三千七百零八元本息，並依兩造陳明分別為准、免假執行之宣告，而駁
    回上訴人榮國公司其餘請求，關於判命上訴人甲○○、乙○○共同給付部分，於
    法並無違誤，上訴人甲○○、乙○○上訴意旨指摘原判決此部分不當，求予廢棄
    改判，為無理由，應駁回其上訴；關於上訴人榮國公司請求超過十九萬三千七百
    零八元本息部分，原審為上訴人榮國公司敗訴之判決，並駁回其假執行之聲請，
    尚有未洽，榮國公司上訴意旨指摘原判決該部分不當，求予廢棄改判，為有理由
    ，爰由本院予以廢棄改判如主文第二項所示（即上訴人甲○○、乙○○應再共同
    給付上訴人榮國企業股份有限公司新台幣伍拾陸萬陸仟貳佰玖拾貳元，及自民國
    八十六年九月十二日起至清償日止，按週年利率百分之五計算之利息）。至於上
    訴人榮國公司之請求不應准許部分，原判決為上訴人榮國公司敗訴之判決，並駁
    回其假執行之聲請，經核於法並無不合，上訴人榮國公司上訴意旨求予廢棄改判
    ，為無理由，應駁回其該部分之上訴。又上訴人榮國公司就其上訴部分雖陳明願
    供擔保請准為假執行之宣告，惟該上訴人勝訴部分未逾一百萬元，上訴人榮國公
    司因不得上訴，已判決確定，自無宣告假執行之必要，原審就此部分駁回上訴人
    榮國公司假執行之聲請，理由雖有不同，惟結論並無二致，仍應予維持，本院自
    無另為駁回上訴人榮國公司該部分假執行聲請之必要，末此敘明。
九、至於兩造其餘攻擊防禦方法及所提出之各項證據資料，經審酌後，因與本件判決
    之基礎無涉，且不影響判決之最後結果，爰未予一一論述，併予敘明。
十、據上論結，本件上訴人榮國企業股份有限公司之上訴為一部有理由，一部無理由
    ，上訴人甲○○、乙○○之上訴為無理由，合依民事訴訟法第四百五十條、第四
    百四十九條第一項、第七十九條但書、第八十五條第一項前段，判決如主文。
中      華      民      國    九十      年      四      月      十      日
                  臺灣高等法院臺南分院民事第二庭
~B1審判長法官
~B2      法官
~B3      法官
右為正本係照原本作成。
如對本判決上訴，須於判決送達後二十日內向本院提出上訴狀；未表明上訴理由者，
應於上訴後二十日內向本院提出理由書。
中      華      民      國    九十      年      四      月      四      日
~B法院書記官  謝淑玉


司法院資訊處製作；財團法人民間司法改革基金會備份。
